【裁判字號】    97,保險,1
【裁判日期】    980915
【裁判案由】    給付保險金
【裁判全文】
臺灣臺東地方法院民事判決               97年度保險字第1號
原      告  甲○○
法定代理人  乙○○
訴訟代理人  吳漢成律師
被      告  友邦產物保險股份有限公司
法定代理人  魏寶生
訴訟代理人  張家聲律師
上列當事人間請求給付保險金事件，本院於民國98年9月11日言
詞辯論終結，判決如下：
    主      文
原告之訴駁回。
訴訟費用新臺幣參萬柒佰元，由原告負擔。
    事實及理由
壹、程序方面：
一、原告在訴訟繫屬後，於民國97年11月17日經本院以97年度禁
    字第26號裁定宣告為禁治產人在案。而乙○○為原告之配偶
    ，依民法第1111條第1項第1款之規定，核為原告之監護人（
    即法定代理人），並於同月18日具狀（本院收狀日為同月22
    日）聲明承受訴訟，有戶籍謄本、前揭裁定書影本，及原告
    聲明承受訴訟狀在卷可稽｛見本院卷（下同）第105頁、第
    180頁、第190頁｝。另被告之法定代理人於98年8月間已變
    更為魏寶生，復於98年9月11日具狀聲明承受訴訟，有被告
    營業執照影本及聲明承受訴訟狀附卷可按（第175頁、第243
    頁至第244頁），核先敘明。
貳、原告主張：
一、原告於民國94年4月14日與被告簽立：保險金額為新臺幣（
    下同）3,000,000元之「中央新萬代福」中央團體傷害保險
    契約（下稱系爭保險契約）後，於同年11月10日中午邊用餐
    、邊為客人理髮時，因飯菜噎住喉嚨，致生缺氧昏倒之意外
    事故（下稱系爭事故），嗣形成缺氧性腦病之狀況，並在系
    爭事故發生後180日內致成失智之障礙（下稱系爭傷害），
    已符中央團體傷害保險保單條款（下稱系爭保單條款）第8
    條附表一「殘廢等級與給付金額表」（下稱系爭附表）所示
    應給付保險金額100％之第一級第(7)款之殘廢程度。原告曾
    向被告申請系爭傷害保險理賠，經被告先後於94年12月28日
    、95年2月9日、97年1月2日分別通知原告：補正、不符意外
    傷害事故、係因突發性意識改變而昏厥（疾病）倒地所致，
    難合意外傷害事故等情。
二、原告(1)前曾向臺東縣臺東市公所申請身心障礙鑑定，經馬偕
    紀念醫院臺東分院（下稱馬偕醫院）神經內科專科醫師於96
    年10月15日鑑定後，認定原告有失智之障礙，並經臺東縣政
    府依據上開鑑定，核發原告中華民國身心殘障手冊在案。(2)
    馬偕醫院於96年10月15日、97年7月15日所出具之診斷證明
    書內，均載有原告：「.. 生活依賴他人照護。」之醫師囑
    言。(3)本院97年度禁字第26號禁治產宣告事件，在宣告原告
    為禁治產人之裁定理由中已確定：原告已達精神耗弱致不能
    處理自己事務之程度。故原告之系爭傷害已達系爭附表所示
    第一級第(7)款應給付保險金額100％（即3,000,000元）之殘
    廢程度。況被告依保險法第54條第2項之規定，在判斷系爭
    傷害是否屬意外傷害有疑義時，本應作有利於被保險人之解
    釋，惟被告卻反其道，不為保險之理賠，故原告爰依系爭保
    單條款第8條系爭附表所示第一級第(7)款約定之法律關係起
    訴，並聲明求為判決：被告應給付原告3,000,000元，及自
    97年2月21日（即起訴狀繕本送達被告之翌日）起至清償日
    止，按週年利率百分之5計算之利息（第238頁背面至第239
    頁）。
貳、被告則以：
    原告於94年11月10日所發生之昏倒，經送臺東醫院急診之該
    日急診病歷內載：原告受傷原因為「疾病」、病史為：「1.
    風濕性心臟病併二尖瓣瓣膜置換術後症、2.高血壓心臟病、
    3.心房顫動併快速心室反應症、4.鬱血性心衰竭、5.感染性
    心內膜炎等心臟血管疾病。」，故原告上開昏倒，應屬因內
    在疾病原因所造成，並非起因外來突發之意外事故。另原告
    之失智之障礙（即系爭傷害），核與系爭附所示第一級第(7)
    款之殘廢程度不符。況 原告發生系爭傷害之時點，均已逾
    應自意外傷害事故發生之日起180日以內，致成如系爭保單
    條款第8條系爭附表所示第一級第(7)款殘廢之時效等語置辯
    ，並聲明求為判決：駁回原告之訴（第239頁）。
參、下列事實為兩造所不爭執（第239頁背面至第241頁背面），
    自應堪信為真實，本院爰逕採為辯論及判決之基礎。
一、原告於94年4 月14日以自己為要保人及被保險人，與被告簽
    立：保險金額為新臺幣（下同）3,000,000元、保險期間自9
    4年4月14日至95年4月14日、保險單號碼為094299GＺ0000000
    00號、詳細保單內容依中央團體傷害保險保單條款（即系爭
    保單條款）為準之「中央新萬代福」中央團體傷害保險契約
    （即系爭保險契約）（第17頁至第21頁：系爭保單條款影本
    、第32頁：「中央新萬代福」專案加保同意書影本、第31頁
    ：中央團體傷害險保險單影本｝。
  (二)依系爭保單條款第8條約定：發生第5條之意外傷害事故，致
    成如附表一「殘廢等級與給付金額表」（即系爭附表）所示
    第一級第(7)款之殘廢時，被告應給付保險金額100％之殘廢
    程度之項目係：「中樞神經系統機能或胸、腹部臟器機能機
    度障害，終身不能從事任何工作，為維持生命必要之日常生
    活活動，『全需』他人扶助者。（註4）」（第17頁背面、
    第19頁背面）。而前揭（註4）係記載「為維持生命必要之
    日常生活活動，『全須』他人扶助係指食物攝取、大小便始
    末、穿脫衣服、起居、步行、入浴等，皆不能自己為之，經
    常需要他人加以扶助之狀態。」（第20頁）。
   (三)原告於系爭傷害發生時，係在系爭保險契約之有效期間內
     ，且為系爭保險理賠之受益人。
   (四)本件訴訟原告係針對「意外殘廢保險金」之部分，請求保
     險理賠。
二、所謂「中樞神經系統」係「Central nervous system（CNS
    ）The brain and spinal cord, as opposed to the
    cranial andspinal nerves and the autonomic nervous
    system, whichtogether form the peripheral nervous
    system. The CNS isresponsible for the integration
    of all nervousactivities.即腦和脊髓，與組成外周神經
    系統的腦神經、脊神經和自主神經相對應，中樞神經系統負
    責所有神經系統的整合。」（見牛津簡明英漢醫學辭典，牛
    津大學出版社、88年2版第265頁）（第215頁至第216頁）。
  (二)而「缺氧性腦病變」為失智症之病因之一（臨床神經學，林
    口長庚醫院神經內科一科編著、94年5月10日初版2刷第218
    頁、表15.5失智症的病因）（第217頁至第218頁）。
三、原告因系爭事故後，而有下列之診斷過程：
  (一)於94年11月10日因系爭事故由119送達臺東醫院急診室之時
    間為同日15時17分，而該日之急診病歷內所載之主訴欄為：
    「意識改變、吐」、受傷原因為：「疾病」、病史為：「心
    臟病」、意識狀況為：「呆滯」。在Chief complaint（係
    指主訴）：Sent by EMS ambulance（係指被EMS的救護車送
    入），was told sudden onset of…and thencollapse and
    then vomiting,SOB, full of food…in her mouth. also
    now（是說突然間開始…然後昏厥然後嘔吐,SOB, 她的嘴巴
    充滿了食物, 現在也是）。而前揭病歷內第（12）項入院
    診斷記載為：asphyxia（係指窒息）、cardiac arrest（係
    指心跳停止）、syncope and collapse（係指昏厥與虛脫）
    。出院診斷包含：Hypoxic encephalopathy（係指缺氧性腦
    病）、aspiration pneumonia（係指吸入異物的肺炎）。
    第（13）項主訴記載：「Sudden apnea and cardiac
    arrest was noted while she was working for her
    customer.（係指在她為她的顧客工作時，突然窒息而且心
    跳停止）。第（14）項病史記載：「This 58 years
    female patient, a cosmetologist, has medical history
    of 1：Rheumatic heart disease、2：HCVD post OP、3：
    AF with RVR、4：CHF、5：Infective endocarditis.（係
    指這個58歲女性病人，是一個美容師，有病史為：1.風濕性
    心臟病併二尖瓣瓣膜置換術後症、2.高血壓心臟病、3.心房
    顫動併快速心室反應症、4.鬱血性心衰竭、5.感染性心內膜
    炎等心臟血管疾病）。She regularly followes up at our
    OPD for these symptomuntil 93-3 then she transferred
    to東基for furthertreatment.（係指她經常因那些症狀到
    我們的OPD直到93年3月，然後轉到台東基督教醫院做更進一
    步的處置）。This morning she suffered from sudden
    conscious disturbance and falling down while she was
    working forher customer.（係指這個早上她因為突然有意
    識的不適而痛苦，而且當她為她的顧客工作時倒下去）。
    There was nopalpation, chest pain, cold sweatimg,
    nausea, vomitingand abdominal pain.（係指胸痛、冒冷
    汗、噁心、嘔吐、腹痛）。The CPR was perfomed on
    ambulance.（係指在救護車上有實施CPR）。On ER,the TPR
    ＝36/44/16 BP＝129/44.（係指在急診室，TPR＝36/44/16
    ，脈搏＝129/ 44）。Some foreignbody was obstructed
    in the airway and was removed.（係指一些外來物體堵住
    了氣管，而且被移除了）。CXR showedcardio megaly
    without pulmonary edema.（係指CXR顯示心臟肥大但無肺
    腫）。Under the impression of AF with RVR,airway
    obstruction and hypoxia encephalopathy she was
    transferred to our MICU for further study and
    treatment.（係指在心房顫動併快速心室反應症、氣管阻塞
    與缺氧性腦病變的影響下，她被轉往我們的加護病房，以便
    施予更進一步的研究與處置）。」。第（15）項體檢發現
    記載：General Appearance（一般顯示）：Consciousness
    （清醒）：clear（清楚）, alert（靈活）、Ill-looking
    （不健康的外表）（第92頁至第93頁：該醫院急診病歷影本
    ）。
  (二)另馬偕醫院於：94年12月12日所出具之診斷證明書內，病
    名欄記載：「1、異物吸入。2、心肺停止經心肺復甦術急救
    。3、缺氧性腦病。4、泌尿道感染。5、瓣膜性心臟病。」
    ，醫師囑言欄記載：「病患於民國94年11月10日由急診入加
    護病房治療，於民國94年11月16日轉普通病房，病情穩定，
    於94年12月12日出院，宜門診追蹤治療。」（第33頁）；
    96年8月16日所出具之診斷證明書內，病名欄記載：「缺氧
    性腦病變，急救過後，鬱血性心衰竭。」，醫師囑言欄記載
    ：「病患因上述疾病，於本院求診，宜繼續門診追蹤治療。
    」（第34頁）；96年10月15日所出具之診斷證明書內，病
    名欄記載：「器質性腦徵候群（慢性）老年癡呆症，合併妄
    想現象。」，醫師囑言欄記載：「病患智能退化，記憶滅失
    ，定向感混亂，生活依賴他人照護。病患因上述疾病於門診
    就診應持續就診追蹤。」（第42頁）；97年7月15日所出
    具之診斷證明書內，病名欄記載：「器質性腦徵候群（慢性
    ）老年癡呆症，合併妄想現象。」、醫師囑言欄記載：「病
    患智能退化，記憶滅失，定向感混亂，生活依賴他人照護。
    病患因上述疾病於96年9月19日至96年11月21日於本院神經
    內科門診就診四次應持續就診追蹤。」（第54頁）。
  (三)原告向臺東縣臺東市公所申請身心障礙鑑定，經馬偕醫院神
    經內科專科醫師徐光南醫師於96年10月15日鑑定後，在該鑑
    定表第(十三)項「診斷記載欄」內記載：傷病名稱為：失智。障
    礙部位為：智能滅失、定向感混亂、記憶衰退。障礙部位：
    失智。在「鑑定結果欄」內所勾選身心障礙之類別及等級分
    為失智類別、中度等級（第39頁：原告身心障礙鑑定表影本
    ）。而臺東縣政府係依據上開鑑定，於96年10月30日對原告
    所核發中華民國身心殘障手冊（第43頁：該手冊影本）。
  (四)本院就97年度禁字第26號禁治產宣告事件，囑託行政院退除
    役官兵輔導委員會臺東榮民醫院於97年10月14日就原告之精
    神狀況進行鑑定後，該醫院於同年11月8日所出具之精神鑑
    定報告書，鑑定結果為：「楊員（係指原告）因窒息引起器
    質性腦症候群，導致認知功能缺損，程度為中度。其思考速
    度緩慢，抽象推理處理問題能力等均不佳；使其判斷力與生
    活自理能力有嚴重缺陷而失能，日常生活需人協助，已達精
    神耗弱無法處理日常生活事務之程度。」（第188頁至第189
    頁：鑑定報告書影本）。
  (五)本院於97年11月17日以97年度禁字第26號裁定宣告原告為禁
    治產人。並在該裁定書理由中認定：原告已達精神耗弱致不
    能處理自己事務之程度，爰宣告原告為禁治產人（第88頁至
    第89頁：裁定書影本）。
三、原告之系爭傷害係因疾病所引起，則原告請求被告給付如其
    聲明所示之金額，即無理由。
四、倘原告於94年11月10日係非因疾病所引起之食物誤入氣管之
    外來突發狀況，致生缺氧昏倒之意外事故發生起180日內造
    成失智之系爭傷害，若符合系爭保單條款第8條附表一「殘
    廢等級與給付金額表」所示第一級第(7)款（第19頁背面）之
    殘廢程度時，被告應給付原告之保險理賠金額為3,000,000
    元。
五、本件相關之證據資料業已充足，無庸送鑑定，由法官依卷證
    資料逕為判斷。
肆、本件經兩造同意行集中審理，並協議、整理限縮爭點為（第
    241頁背面至第242頁）：
一、原告之系爭傷害（即失智之障礙），是否為系爭保單條款第
    8條附表一「殘廢等級與給付金額表」（即系爭附表）所示
    第一級第(7)款（第19頁背面）殘廢之範圍？
二、原告於94年11月10日之昏倒（即系爭事故），造成缺氧性腦
    病之狀況，是否屬於非由疾病引起之外來突發事故？
三、系爭事故與系爭傷害間，有無相當因果關係？
四、原告發生系爭傷害之時點，是否係在系爭事故發生之日起
    180日以內造成？
伍、得心證之理由：
    按「當事人主張有利於己之事實者，就其事實有舉證之責任
    」，民事訴訟法第277條本文定有明文。
    至於原告之系爭傷害（即失智之障礙），是否為系爭保單條
    款第8條附表一「殘廢等級與給付金額表」（即系爭附表）
    所示第一級第(7)款殘廢之範圍？經查：
一、依中央團體傷害保險保單條款（即系爭保單條款）第8條約
    定「被保險人於本契約有效期間遭受第5條約定的意外傷害
    事故，自意外傷害事故發生之日起180日以內致成附表一所
    列34項殘廢程度之一者，本公司給付殘障保險金，其金額按
    該表所列之給付比例計算。」（第17頁背面）。(1)該上開附
    表一「殘廢等級與給付金額表」（即系爭附表）第一級第(7)
    款所約定之殘廢等級及程度，係指「中樞神經系統機能或胸
    、腹部臟器機能機度障害，終身不能從事任何工作，為維持
    生命必要之日常生活活動，全需他人扶助者。（註4）」者
    而言，其給付之理賠金額為保險金額之100％（第19頁背面
    ）。(2)另系爭附表第一級第(7)款之殘廢等級及程度，（註4
    ）係指「為維持生命必要之日常生活活動，『全須』他人扶
    助係指食物攝取、大小便始末、穿脫衣服、起居、步行、入
    浴等，皆不能自己為之，經常需要他人加以扶助之狀態。」
    （第20頁）。
二、至於原告系爭傷害核屬中度失智之障礙。爰原告：
  (一)前向臺東縣臺東市公所申請身心障礙鑑定，經馬偕醫院神經
    內科專科醫師徐光南醫師於96年10月15日鑑定後，在該鑑
    定表第(十三)項中「障礙部位」欄內記載：「失智」；在第(十四)項
    「鑑定結果」欄內勾選身心障礙之類別及等級分別為「失智
    」類別、「中度」等級。另前揭所勾選之「中度失智」係
    指：「記憶力中度喪失，近事記憶困難，判斷力障礙，對時
    地之定向力喪失，自我照顧能力缺損，且有明顯複雜性日常
    生活功能障礙，『需部分』依賴他人養護者。」而言（第39
    頁、第41頁：鑑定表影本）。而臺東縣政府係依據前揭鑑定
    結果，於同月30核發原告中華民國身心殘障手冊在案（第43
    頁）。足見，原告之系爭傷害僅係「中度失智之障礙」乙情
    ，應堪認定。
  (二)另本院97年度禁字第26號禁治產宣告事件，經法官於97年10
    月14日在行政院國軍退役官兵輔導委員會臺東榮民醫院（下
    稱榮民醫院）對原告為經精神鑑定之調查時，稱：「（妳叫
    什麼名字？）甲○○（係指原告）」、「（住在哪裡？）天
    官堂」、「（跟誰住？）跟先生住」、「（做什麼工作？）
    燙頭髮」、「（先生在做什麼？）自來水公司上班」、「（
    這裡是哪裡？）（想了很久）榮民醫院」、「（能不能走路
    ？）能起立緩慢行走」等情（第183頁：當日調查筆錄）。
    經查：上開「天官堂」之住址係在「臺東市○○路210巷
    100 號」（第219頁：天官堂所印製97年之農民歷），而原
    告之住址係在同巷之「23號」，故原告稱「（住在哪裡？）
    天官堂」之說法，應係表示「住在天官堂附近」之意思，此
    亦合乎一般人係以住所附近之特徵標的物，作為住居地區範
    圍之表示。至於原告對法官為上開調查之其餘回答，核與
    榮民醫院在前揭鑑定後，所出具原告之精神報告書所載原告
    之「個人生活史及病史」項記載：「楊員（係指原告）原於
    自來水服務之先生結婚將近40年.. 長年從事家庭燙髮貼補
    家用。.. 雖能自行走動，然不太不穩.. 」；「精神疾病史
    」項記載「.. 先生若外出，常露出不悅或不信之表情」；
    「目前之社會功能」項記載為：「.. 平日可自行進食，但
    吞嚥硬質食物常引發嚴重打嗝，.. 更衣僅需部分協助。平
    日在家多臥床休息，因步態不穩與欠缺動機，絕少外出。」
    ；「精神狀態檢查」項記載：「楊員衣著合宜，自行緩步入
    會談室，意識清楚，態度尚合宜，表情稍顯緊張不安。會談
    反應緩慢，僅能被動回答。.. 且知道現任總統姓名，但不
    知臺東縣長為誰。能依指令提筆寫下自己的名字，但無法照
    指示正確寫出自宅電話號碼..。」；「精神科診斷」項記載
    為：「器質性腦症候群導致失智症，中度」；「鑑定結果」
    項記載：「楊員因窒息引起器質性腦症候群導致認知功能缺
    損，程度為中度。」等（第188頁至第189頁：鑑定報告書）
    情，大致相符。況本院亦參酌引用榮民醫院前揭「鑑定結果
    」欄所載：原告為器質性腦症候群導致認知功能缺損，程度
    為中度等結果，而裁定宣告原告為禁治產人（第190頁：該
    裁定書影本），益徵原告之系爭傷害係「中度失智之障礙」
    乙節，應可採認。
  (三)況原告於97年9月10日重新鑑定後，經神經內科專科醫師徐
    光南醫師診斷後，認原告為「缺氧性腦病變、心肺復甦術後
    」之傷病；障礙原因為「失智症、缺氧性腦病變」；鑑定結
    果屬於中度失智症：「記憶力中度喪失，近事記憶困難，
    判斷力障礙，對時地之定向力喪失，自我照顧能力缺損，且
    有明顯複雜性日常生活功能障礙，『需部分』依賴他人養護
    者。」；(2)輕度肢體障礙；「能自行行走、需輔具行走」等
    情（第228至第234頁：原告97年9月10日身心障礙鑑定表影
    本）。據此，原告因系爭事故所致障礙之類別及程度，確屬
    中度失智之障礙程度（即系爭傷害），應為昭然。
三、按「身心障礙等級」所規定「中度失智症」之標準為「記憶
    中度喪失，近事記憶困難，判斷力障礙，對時、地之定向力
    喪失，自我照顧能力缺損，且有明顯複雜性日常生活功能障
    礙，『需部份』依賴他人養護者。」（第207頁：上開等級
    規定）。而原告因系爭事故所致之系爭傷害，既為「中度失
    智」之障礙，業如前述，則依前揭規定，其日常生活僅『需
    部份』依賴他人養護，應無疑義。惟該『需部份』依賴他人
    養護之程度，核與原告依據系爭附表第一級第(7)款所約定等
    級及程度之殘廢，須有「為維持生命必要之日常生活活動，
    『全須』他人扶助」之要件並不相符，即原告之系爭傷害，
    並不在該款項所示之保險範圍內，應為昭然。據此，原告依
    上開款項之約定，請求被告給付保險理賠金，顯無理由甚明
    。
四、綜上所述，原告所致中度失智症之系爭傷害，核與依據
    系爭附表第一級第(7)款所示殘廢程度不符（即不符該款保險
    理賠之範圍），故原告主張依該款之約定，請求被告給付保
    險理賠，顯無理由，自應駁回其訴。故前揭事實及理由欄內
    ，第肆點所示兩造限縮第二點至三點之爭點，自無再斟酌之
    必要，附此敘明。
五、至於馬偕醫院分別於96年10月15日、97年7月15日所出具之
    診斷證明書內，醫師囑言欄雖均有：「... 生活依賴他人照
    護....。」之記載（第42頁、第54頁：診斷證明書影本），
    但前揭診斷證明書並未更詳細將所示「生活依賴他人照護」
    之程度，區分究屬需「全部」或僅「部分」，故尚無法據此
    即認定原告生活受照護或扶助之程度，確屬系爭附表第一級
    第(7)款所示殘廢之等級及程序（即系爭保險理賠之範圍），
    更為敘明。
陸、據上論結，本件原告之訴為無理由，依民事訴訟法第78條、
    第87條第1項之規定，判決如主文第1項所示。
柒、訴訟費用額之部分，依後附計算書確定如主文第2項所示。
中    華    民    國    98    年    9    月    15     日
                  民事庭  法  官  陳兆翔
以上正本，係照原本作成。
如對本判決上訴，須於判決送達後20日內，向本院提出上訴狀。
中    華    民    國    98    年    9    月    15     日
                          書記官  吳明學
計算書：
項        目    金  額（新臺幣）
第一審裁判費    30,700元


司法院資訊處製作；財團法人民間司法改革基金會備份。
